【裁判字號】    97,再易,82
【裁判日期】    970729
【裁判案由】    返還不當得利
【裁判全文】
臺灣高等法院民事判決                  97年度再易字第82號
再審原告    乙○○
再審被告    最高法院檢察署
法定代理人  甲○○
            臺灣高等法院臺南分院檢察署
法定代理人  丙○○
            臺南地方法院檢察署
法定代理人  丁○○
上列當事人間，因確認之訴事件，再審原告對於中華民國97年 7
月9日本院97年度上易字第516號確定判決，提起再審之訴，本院
判決如下：
    主  文
再審之訴駁回。
再審訴訟費用由再審原告負擔。
    事  實
一、再審原告起訴主張：本院97年度上易字 516號確定判決，違
    背刑事訴訟法第232條、第256條第1、3項、第228條第1項、
    憲法第16條、民事訴訟法第247條等規定，具有再審理由。
二、按：再審之訴顯無再審理由者，得不經言詞辯論，以判決駁
    回之，民事訴訟法第502條第2項定有明文。經查：
(一)刑事訴訟法第232條、第256條第1、3項、第228條第1項、憲
    法第16條、民事訴訟法第 247條分別規定：「犯罪之被害人
    ，得為告訴。」、「告訴人接受不起訴或緩起訴處分書後，
    得於七日內以書狀敘述不服之理由，經原檢察官向直接上級
    法院檢察署檢察長或檢察總長聲請再議。但第253條、第253
    條之 1之處分曾經告訴人同意者，不得聲請再議。」、「死
    刑、無期徒刑或最輕本刑 3年以上有期徒刑之案件，因犯罪
    嫌疑不足，經檢察官為不起訴之處分，或第253條之1之案件
    經檢察官為緩起訴之處分者，如無得聲請再議之人時，原檢
    察官應依職權逕送直接上級法院檢察署檢察長或檢察總長再
    議，並通知告發人。」、「檢察官因告訴、告發、自首或其
    他情事知有犯罪嫌疑者，應即開始偵查。」、「人民有請願
    、訴願及訴訟之權。」、「確認法律關係之訴，非原告有即
    受確認判決之法律上利益者，不得提起之；確認證書真偽或
    為法律關係基礎事實存否之訴，亦同。前項確認法律關係基
    礎事實存否之訴，以原告不能提起他訴訟者為限。前項情形
    ，如得利用同一訴訟程序提起他訴訟者，審判長應闡明之；
    原告因而為訴之變更或追加時，不受第255條第1項前段規定
    之限制。」
(二)本院97年度上易字516號確定判決略以：
 (1)再審原告起訴主張：訴外人蕭松榮涉有偽造保證本票、偽造
    借款帳卡，詐騙再審原告之被繼承人黃萬得，及竊取公款暨
    登載不實罪嫌，再審原告已向再審被告臺灣臺南地方法院檢
    察署（以下稱臺南地檢署）提出刑事告訴，但該署及再審被
    告臺灣高等法院臺南分院檢察署(以下稱臺南高分檢)、最高
    法院檢察署竟以臺南地檢署92年度營他字第75號、92號結案
    等語，為此提起本訴，求為命：(一)再審被告應連帶賠償本件
    起訴費用。(二)再審原告於再審被告臺南地檢署92年度營他字
    第75號已結案之法律關係不存在之判決。惟原審以本件起訴
    在法律上顯然無理由，為再審原告敗訴之判決，為此提起上
    訴，並上訴聲明：(一)再審被告臺南地檢署應賠償本件起訴及
    上訴費用。(二)再審原告於再審被告臺南地檢署92年度營他字
    第75號已結案之法律關係不存在。
 (2)按確認法律關係之訴，非原告有即受確認判決之法律上利益
    者，不得提起之，民事訴訟法第247條第1項前段定有明文。
    又確認之訴，以請求或其他法律關係為標的，須為私法上之
    法律關係，若公法上之法律關係，則必有特別規定，始得為
    其標的，如因基於國家統治權之作用而生者，乃係公法上之
    法律關係，對之如有爭執，應循另一途徑，謀求救濟（最高
    法院45年度臺上字第1787號、70年度臺上字第1042號判例參
    照）。次按原告之訴，依其所訴之事實，在法律上顯無理由
    者，法院得不經言詞辯論，逕以判決駁回之，民事訴訟法第
    463條、第249條第 2項定有明文。又所謂原告之訴，依其所
    訴之事實，在法律上顯無理由者，係指依原告於訴狀內記載
    之事實觀之，在法律上顯然不能獲得勝訴之判決者而言（最
    高法院62年度臺上字第845號判例意旨參照）。
 (3)經查再審原告所請求裁判確認之事項，均非屬私法上之權利
    ，則依照上開說明，自不得為民事訴訟確認之標的。又刑事
    訴訟法第256條第1項及第 3項雖規定：「告訴人接受不起訴
    或緩起訴處分書後，得於七日內以書狀敘述不服之理由，經
    原檢察官向直接上級法院檢察署檢察長或檢察總長聲請再議
    。但第253條、第253條之 1處分曾經告訴人同意者，不得聲
    請再議。」、「死刑、無期徒刑或最輕本刑三年以上有期徒
    刑之案件，因犯罪嫌疑不足，經檢察官為不起訴之處分，或
    第253條之1之案件經檢察官為緩起訴之處分者，如無得聲請
    再議之人時，原檢察官應依職權逕送直接上級法院檢察署檢
    察官或檢察總長再議，並通知告發人。」再審原告並據以主
    張此為公法上特別規定，亦得提起民事確認訴訟云云。惟上
    開刑事訴訟法關於再議聲請及期間之規定，屬於刑事偵查事
    項，並非得提起民事訴訟請求確認之特別規定。再審原告援
    引前揭刑事訴訟法之規定，主張本件有上開最高法院45年度
    臺上字第1787號判例之適用云云，容有誤會，顯不足取。
 (4)次按訴訟費用，由敗訴之當事人負擔，民事訴訟法第78條定
    有明文。本件再審原告以確認臺南地檢署業已結案之法律關
    係不存在為由，請求再審被告臺南地檢署賠償本件起訴及上
    訴費用云云。但再審原告提起本件確認訴訟並無理由，已如
    前述，則依民事訴訟法第78條規定，再審原告請求再審被告
    臺南地檢署應賠償本件起訴及上訴費用起訴費用，於法自有
    未合，仍不應准許。
 (5)綜上所述，再審原告起訴請求確認臺南地檢署92年度營他字
    第75號已結案之法律關係不存在，並請求再審被告臺南地檢
    署賠償本件起訴及上訴費用，依其所述之事實，顯與提起確
    認訴訟之法律要件不合，亦與民事訴訟法第78條規定有違，
    是本件顯無理由，不應准許。原審為再審原告敗訴之判決，
    核無違誤，上訴意旨指摘原判決不當，求予廢棄，為顯無理
    由，爰不經言詞辯論逕以判決駁回之。
 (6)據上論結，本件上訴為顯無理由，爰依民事訴訟法第 449條
    第1項、第463條、第249條第2項、第78條之規定，駁回再審
    原告之上訴確定。
三、經核本院97年度上易字第 516號確定判決，並無違背刑事訴
    訟法第232條、第256條第1、3項、第228條第1項、憲法第16
    條、民事訴訟法第247條等之規定，顯無民事訴訟法第496條
    第1項所列各款、第497條、及第 498條所規定之再審事由，
    再審原告提起本件再審之訴，顯無再審理由，依首揭法條規
    定，不經言詞辯論逕以判決駁回之。
四、據上論結，本件再審之訴，顯無理由，依民事訴訟法第 502
    條第2項、第78條之規定，判決如主文。
中    華    民    國    97    年    7     月    29    日
                    民事第五庭
                        審判長法  官  魏麗娟
                              法  官  蔡芳齡
                              法  官  陳博享
正本係照原本作成。
不得上訴。
中    華    民    國    97    年    7     月    31    日
                              書記官  鄭靜如


司法院資訊處製作；財團法人民間司法改革基金會備份。
